臺灣高等法院刑事判決　　　　　　　　96年度上訴字第1330號
上　訴　人　台灣台北地方法院檢察署檢察官
被　　　告　甲○○
上列上訴人因被告偽造文書等案件，不服臺灣臺北地方法院96年
度訴字第142號，中華民國96年2月27日第一審判決（起訴案號：
臺灣臺北地方法院檢察署96年度偵字第1459號），提起上訴，本
院判決如下：
    主  文
原判決撤銷。
甲○○共同行使偽造公文書，足以生損害於公眾及他人，處有期
徒刑壹年，如附表所示之物均沒收。
    事  實
一、甲○○於民國（下同）96年01月初某日，透過詐騙集團之報
    紙廣告向綽號「小明」真實姓名年籍不詳之成年男子應徵工
    作，竟與該「小明」男子基於意圖為自己不法之所有以及偽
    造文書、僭行公務員職權之犯意聯絡與行為分擔，將其照片
    與身分證影本交付予該「小明」所屬詐騙集團而隨時聽候詐
    騙集團之指示。
    嗣該詐騙集團擅自偽造「檢察執行處」公印文1 枚，以製作
    偽造之「法務部臺北行政執行處凍結管制執行命令」1 紙及
    「臺北地檢署監管科」收據1 紙之公文書，及貼上述林鴻麟
    照片而偽造「法務部臺北地檢署監管科林偉民書記官」服務
    證後，於96年1月8日上午10時許，與甲○○聯絡，在臺北市
    臺北火車站南門出口，交付甲○○SHARP、序號為 00000000
    0000000號之銀色手機1支、前述之偽造「臺北地檢署監管科
    」收據及偽造之「法務部臺北地檢署監管科林偉民書記官」
    服務證，命甲○○聽候電話差遣。
    於同日13時許，由上開詐騙集團成員先以電話假借戶政事務
    所人員、「偵七隊隊長鄭榮崑」、臺灣臺北地方法院檢察署
    主任檢察官「薛維平」名義，向乙○○佯稱：其身分資料遭
    冒用開立人頭帳戶，該帳戶都將遭凍結，需將其帳戶內金錢
    領出繳至「臺北行政執行處2 樓監管科」云云，并稱：正好
    有1 位書記官在松山分局洽公，囑乙○○領完錢後與「林偉
    民」書記官聯絡云云，並傳真上開偽造之「法務部臺北行政
    執行處凍結管制執行命令」1 紙予乙○○閱覽而行使之，致
    乙○○陷於錯誤，信以為真，旋即依指示提領新臺幣（下同
    ）68萬元，並約定在臺北市松山區○○○路201 號「台塑大
    樓」前將錢交予「林偉民書記官」。
    爾後，甲○○果接獲該詐騙集團電話聯繫，甲○○竟遵照指
    示前往上址，欲出示前述交付之證件及收據向乙○○收取款
    項。
    惟乙○○於付款前即發覺有異，遂報警於同日下午3 時10分
    ，會同警員至「台塑大樓」前等候，而於甲○○冒充書記官
    、出示前述偽造「臺北地檢署監管科」收據1 紙及「法務部
    臺北地檢署監管科林偉民書記官」服務證予乙○○而行使之
    際，當場為會同到場之員警逮捕，始未能得逞，並扣得如附
    表所示之前開手機1支、服務證1張、偽造之「法務部臺北行
    政執行處凍結管制執行命令」1 紙及「臺北地檢署監管科」
    收據1紙。
二、案經臺北市政府警察局松山分局報告臺灣臺北地方法院檢察
    署檢察官偵查起訴。
    理  由
一、上開事實，迭據被告自白不諱，核與證人即被害人乙○○證
    述相符，並有如附表所示之前開手機1支、服務證1張、偽造
    之「法務部臺北行政執行處凍結管制執行命令」1 紙及「臺
    北地檢署監管科」收據1 紙扣案可資憑證，事證明確，被告
    犯行至堪認定。
二、按95年7月1日修正施行之刑法刪除牽連犯之立法理由稱：目
    前實務上以牽連犯予以處理之案例，在適用上，得視其具體
    情形，論以想像競合犯等語，則自然行為概念之一行為，原
    經法律評價為二以上之行為，且認有牽連關係而依牽連犯規
    定從一重處斷者，於牽連犯廢除施行後，宜改評價為單一行
    為，始合乎社會之通念。被告與其他詐騙集團成員共同持偽
    造之公文書及特種文書、冒充公務員身份向被害人乙○○詐
    領其存款行為，就社會一般通念，咸認只有一個行使偽造之
    公文書及特種文書、冒充公務員身份向被害人詐領存款行為
    ，然在法律評價上，實務上原認被告有行使偽造文書行為及
    詐欺取財行為之二行為（認詐欺取財與僭行公務員職權係一
    行為），復認二行為間有牽連關係，而應依牽連犯從一重罪
    處斷，立法將牽連犯規定刪除，並於95年7月1日施行，若猶
    將之評價為法律犯罪概念之二行為，而予以併合處罰，勢難
    以契合人民的感情，自宜改認被告係出於一個犯意，實行一
    個犯罪行為，而侵害國家法益、社會法益及個人法益，該當
    於行使偽造公文書、特種文書、僭行公務員職權及詐欺取財
    未遂罪之四個犯罪構成要件，即一行為觸犯數罪名，而依想
    像競合犯論以刑法第第216條、第211條行使偽造公文書罪。
    至於其中「法務部臺北行政執行處凍結管制執行命令」1 紙
    及「臺北地檢署監管科」收據1 紙上之「法務部行政執行署
    臺北執行處凍結管制命令」印戳各1 枚，並非表示公務機關
    或機關長官資格及其職務之印信，因「刑法第218條第1項所
    稱之公印，指表示公務機關或機關長官資格及其職務之印信
    而言，即俗稱大印與小官章，若僅為證明稅款已經繳納之稅
    戳，其效用顯然不同，自難以公印論。」（最高法院71年台
    上字第1831號判例要旨參照），則此等印戳，自難以公印論
    擬；偽造其他公印文後，用以偽造公文書，其偽造如附表所
    示之公印文係偽造公文書之階段行為，不另論罪；而被告偽
    造公文書後，復持以行使，所為偽造行為為行使行為所吸收
    ，亦不另論罪；被告與詐騙集團成員具有犯意聯絡及行為分
    擔，為共同正犯。
三、原審予以論科，固非無見。惟查邇來電話詐欺集團橫行，因
    利用進步傳輸科技之故，偵查此類犯罪以苦無良好對策，一
    般人縱未受騙，亦頗受騷擾，而本件詐騙模式，猶變本加厲
    ，進而偽造司法機關公文書以取信受害人，堂而皇之冒充司
    法人員僭行職權，其污衊司法，無以為甚，允宜付之刑罰制
    裁，一責懲其惡性，再則以儆來茲。乃原審竟諭知被告緩刑
    之判決，殊屬不當。公訴人上訴意旨執此指摘原判決不當云
    云，為有理由，本院自應將原判決撤銷改判。
四、爰審酌被告一切犯罪情狀，處以如主文所示之刑，以玆懲儆
    。如附表編號1至3所示之物，為被告所有且供本案犯罪所用
    之物，業據被告陳明在卷，爰依刑法第38條第1項第2款宣告
    沒收，而附表編號 3「臺北地檢署監管科」收據上之偽造之
    「檢察執行處」公印文1枚，不再重複沒收。又附表編號4「
    法務部臺北行政執行處凍結管制執行命令」文件業經傳真給
    被害人乙○○，為被害人乙○○所有，該文件自不得宣告沒
    收，但其上偽造之「檢察執行處」公印文1枚，依刑法第219
    條規定，不論屬於被告與否，應併予宣告沒收。至於上開偽
    造公印文，係以不詳方式為之，無法證明確有上開偽造印章
    存在，，以及扣案之黑色、序號000000000000000 號、號碼
    0000000 000號手機1支，雖為被告所有，然非供本案犯罪或
    預備犯罪之用，亦據被告陳明在卷，故均不依刑法第219 條
    之規定諭知沒收，亦併敘明。
據上論斷，應依刑事訴訟法第369條第1項前段、第364條、第299
條第1 項前段、刑法第28條、第216條、第211條、第212 條、第
158條第1項、第339條第3項、第1項、第219條、第38條第1項第2
款、刑法施行法1條之1、修正前刑法第55條，判決如主文。
本案經檢察官黃全祿到庭執行職務。
中　　華　　民　　國　　96　　年　　5 　　月　　16　　日
                　刑事第五庭　審判長法　官　吳　敦
                                　　法　官　張傳栗
                                　　法　官　陳祐治
以上正本證明與原本無異。
如不服本判決，應於收受送達後十日內向本院提出上訴書狀，其
未敘述上訴之理由者並得於提起上訴後十日內向本院補提理由書
（均須按他造當事人之人數附繕本）。
                                　　書記官　蔡慧娟
中　　華　　民　　國　　96　　年　　5 　　月　　17　　日
附錄：本案論罪科刑法條全文
刑法第158條
冒充公務員而行使其職權者，處 3 年以下有期徒刑、拘役或 5
百元以下罰金。
冒充外國公務員而行使其職權者，亦同。
刑法第211條
偽造、變造公文書，足以生損害於公眾或他人者，處 1 年以上 7
年以下有期徒刑。
刑法第212條
偽造、變造護照、旅券、免許證、特許證及關於品行、能力服務
或其他相類之證書、介紹書，足以生損害於公眾或他人者，處1
年以下有期徒刑、拘役或3百元以下罰金。
刑法第216條
行使第 210 條至第 215 條之文書者，依偽造、變造文書或登載
不實事項或使登載不實事項之規定處斷。
刑法第218條
偽造公印或公印文者，處 5 年以下有期徒刑。
盜用公印或公印文足以生損害於公眾或他人者，亦同。
刑法第339條
意圖為自己或第三人不法之所有，以詐術使人將本人或第三人之
物交付者，處5年以下有期徒刑、拘役或科或併科1千元以下罰金
。
以前項方法得財產上不法之利益或使第三人得之者，亦同。
前二項之未遂犯罰之。
附表
 ┌──┬─────────────┬───────────┐
 │編號│應沒收之物                │備註                  │
 ├──┼─────────────┼───────────┤
 │ 1  │SHARP、序號000000000000000│96年度綠保管字第227號 │
 │    │之銀色手機壹支（含SIM卡） │                      │
 ├──┼─────────────┼───────────┤
 │ 2  │法務部臺北地檢署監管科林偉│偵字卷第19頁          │
 │    │民書記官服務證壹張        │                      │
 ├──┼─────────────┼───────────┤
 │ 3  │「臺北地檢署監管科」收據壹│偵字卷第20頁，其上偽造│
 │    │張                        │之「檢察執行處」公印文│
 │    │                          │壹枚，不再重複沒收。  │
 ├──┼─────────────┼───────────┤
 │ 4  │「法務部臺北行政執行處凍結│偵字卷第21頁。        │
 │    │管制執行命令」文件上之偽造│                      │
 │    │之「檢察執行處」公印文壹枚│                      │
 │    │。                        │                      │
 └──┴─────────────┴───────────┘
